臺灣桃園地方法院刑事裁定　　　　　　 100年度聲判字第24號
聲　請　人　劉武雄
被　　　告　張曉銘
辯　護　人
周彥憑律師
上列聲請人因被告張曉銘誣告案件，不服臺灣高等法院檢察署於
中華民國100 年3 月30日，100 年度上聲議字第2261號駁回聲請
再議之處分（原不起訴處分案號：臺灣桃園地方法院檢察署99年
度偵續一字第52號），聲請交付審判，本院裁定如下：
    主  文
聲請駁回。
    理  由
一、按告訴人接受不起訴處分書後，得於7 日內以書狀敘述不服
    之理由，經原檢察官向直接上級法院檢察署檢察長或檢察總
    長聲請再議；上級法院檢察署檢察長或檢察總長認再議為無
    理由者，應駁回之；告訴人不服上級法院檢察署檢察長或檢
    察總長認再議為無理由而駁回之處分者，得於接受處分書後
    10日內委任律師提出理由狀，向該管第一審法院聲請交付審
    判；法院認為交付審判之聲請不合法或無理由者，應駁回之
    ，刑事訴訟法第256 條第1 項前段、第258 條第1 項前段、
    第258 條之1 第1 項、第258 條之3 第2 項前段分別定有明
    文。
二、本件聲請人即告訴人劉武雄以被告張曉銘涉犯誣告罪嫌，向
    臺灣桃園地方法院檢察署檢察官提出告訴，經該署檢察官於
    於100 年1 月24日，以99年度偵續一字第52號為不起訴處分
    ，聲請人不服而聲請再議，嗣經臺灣高等法院檢察署檢察長
    認再議無理由，於100年3月30日以100 年度上聲議字第2261
    號處分書駁回再議之聲請，該處分書於100 年4 月12日經郵
    政機關送達聲請人劉武雄本人收受該處分書後，委任律師於
    100 年4 月22日具狀向本院聲請交付審判等情等情，業經本
    院依職權調閱臺灣桃園地方法院檢察署99年度偵續一字第52
    號、98年度偵續字324 號、98年度偵字第16012 號、98年度
    他字第1424號、97年度偵字第9867號、96年度他字第4546號
    偵查卷宗核閱無誤，並有臺灣高等法院檢察署上開處分書、
    送達證書及蓋有本院收文章戳之聲請交付審判狀、律師委任
    狀等件附卷可稽，核其聲請合於再議前置原則及強制律師代
    理之要件，並於法定聲請期間提出聲請，與法定程序相符，
    先予敘明。
三、聲請交付審判意旨略以：被告與其配偶即案外人柯靜婷，前
    於74年間發起互助會後惡性倒會，嗣經被害人提出告訴，並
    由檢察官提起公訴，被告與柯靜婷為求減輕刑責，乃於74年
    4 月1 日與聲請人之配偶陳素真簽立保款合約書，而被告等
    所犯詐欺等案件，並由臺灣高等法院於76年5 月8 日以76年
    度上訴字第320 號判決判處有罪確定在案。詎料被告張曉銘
    明知聲請人於96年3 月19日向本院聲請支付命令時，所提出
    之保款合約書係屬真實，竟仍基於誣告之犯意，以聲請人另
    於臺灣臺中地方法院96年度裁全字第1240號聲請裁定假扣押
    案件中所提出之保款合約書影本正下方有「94.6.20000（80
    ）P 」之字樣，而聲請人向本院聲請支付命令時提出之保款
    合約書影本則未有上述字樣為其論據，於96年12月4 日具狀
    向臺灣桃園地方法院檢察署申告，誣指聲請人變造上開保款
    合約書條款，增列第3 、4 條之條款內容，被告嗣後雖以該
    保款合約書係於74年間簽立，因年代久遠，對於內容已無印
    象，且伊持有之合約書正本已於77、78年間因水災滅失云云
    ，然查：(一)被告所謂持有之保款合約書正本因水災滅失一事
    ，被告未曾提出任何證據證明確有其事，且原檢察官就此節
    亦未向氣象單位或桃園縣政府、桃園市公所查證，即輕信被
    告空口無憑之詞，顯有重大失誤及偵查未盡其能事之情形；
    (二)該保款合約書上確有被告及其妻柯靜婷之親筆簽名，被告
    自難諉為不知，且聲請人據向臺灣臺中地方法院聲請裁定假
    扣押案件之保款合約書影本縱有「94.6.20000（80）P 」之
    字樣，而為聲請人據向本院聲請支付命令之保款合約書所無
    ，然被告仍得自行比對二者字跡是否相符，甚至可先就支付
    命令聲明異議，於民事庭中提出上述疑點，若經法院審理認
    為確有經偽造變造之可能時，再行提出偽造文書告訴，時猶
    未晚，然被告不思此途即向臺灣桃園地方法院檢察署對聲請
    人提出偽造文書之告訴，顯與常情有違，並嚴重影響聲請人
    之聲譽及精神安寧，如未將被告以誣告罪相繩，日後將有群
    起效尤，動輒濫用刑事告訴毀人名譽之情事。綜上所述，爰
    依法於法定期間內檢陳理由向本院聲請交付審判云云。
四、原檢察官偵查結果略以：被告供稱確於74年間與聲請人簽立
    保款合約書，另觀之聲請人以及其他互助會會員陳素貞、陳
    秀民等人所提出之上開保款合約書正本內文，確有被告之親
    筆簽名，足見被告確實簽立上開保款合約書，且該保款合約
    內確實載有前開第3 、4 條之條款內容，該保款合約書之內
    容亦與被告申告告訴人涉犯偽造文書案件時所提出相同，有
    卷附保款合約書影本附卷可稽。惟被告於本署申告聲請人涉
    犯偽造文書案件，係以告訴人在臺中地院聲請支付命令案件
    中，所提出保款契約書下方有「94.6.2000(80) P 」等字樣
    ，而告訴人於桃園地院聲請支付命令案件中，所提出內容相
    同之保款契約書下方則無上開字樣為據，認聲請人涉犯偽造
    文書罪嫌，然於該申告案件中經本署檢察官向臺中、桃園地
    院調取前述卷宗比對後，查得該兩卷宗中所附之保款合約書
    內容、文字、筆跡洵屬一致，而上開臺中地院上述案卷內之
    保款合約書下方會出現「94.6.2000(80) P 」等字樣，係因
    影印卷宗時前後頁紙張之尺寸不一，而影印在一起所致，因
    而使被告誤認該保款合約書係告訴人偽造，是若依聲請人所
    指訴，被告自始明知保款合約書之條款，且與聲請人間之訴
    訟屢屢爭執該保款合約書條款之真實性，甚至於95年12月28
    日調解時直接指明該保款合約書係聲請人所偽造，應無須直
    到96年間於臺中地院及桃園地院閱卷後，發現保款合約書內
    容有異，方於96年12月4 日向本署提出告訴。且被告於上開
    申告案件中，經該案檢察官命聲請人提出保款合約書當庭勘
    驗，因兩卷宗中所附之保款合約書內容、文字、筆跡均與聲
    請人所提出之相同，故對該勘驗結果並無異議，而使該申告
    案件由本署檢察官以97年度偵字第9867號不起訴處分確定，
    且嗣後於臺灣臺北地方法院96年度訴字第9303號損害賠償訴
    訟案件中，對保款合約書之真實性等亦未繼續爭執，益證被
    告確係因年代久遠，對保款合約書之內容已不復記憶，因而
    認保款合約書可能係偽造而提出偽造文書之告訴。且參諸該
    保款合約書簽立之日期係在74年4 月1 日，中間被告縱曾於
    75、76年間因與聲請人涉訟，而曾由聲請人提示該保款合約
    書，惟距被告閱卷及提出告訴之日期亦已達23年餘，被告因
    年深日久而對該保款合約書之內容記憶模糊亦屬正常，實難
    僅因其質疑該保款合約書之真實性，即遽以刑法誣告罪相繩
    。此外，復查無其他積極證據足資證明被告有何犯行，揆諸
    首揭說明，應認被告犯罪嫌疑不足。
五、臺灣高等法院檢察署以100 年度上聲議字第2261號處分書駁
    回其再議聲請之理由略以：被告確於74年4 月1 日與聲請人
    之配偶陳素真簽立保款合約書，聲請人另提出其他互助會會
    員陳秀民之保款合約書，亦確有被告之親筆簽名，為被告所
    是認，有上開保款合約書影本各存卷可按。足見被告確曾簽
    立該保款合約書，且合約內載有前開第三、四點之保證內容
    。惟被告係以聲請人在臺中地院聲請對之發支付命令，所提
    保款合約書下方有「94.6.20000（80 P）」等字樣；而同一
    案件，聲請人於桃園地院聲請支付命令時，所提保款合約書
    下方則無上開「94.6.20000（80P ）」字樣，因認聲請人涉
    犯偽造文書罪嫌，而為前案之申告。然於前案偵查中，經檢
    察官向臺中、桃園兩地院調取各該卷宗比對後，查得兩卷宗
    所附保款合約書內容、文字、筆跡均屬一致，而臺中地院案
    卷內之保款合約書下方之所以出現 「94.6.20000（80P）」
    字樣，係因影印卷宗時，前後頁紙張尺寸不一，影印前頁時
    將後頁與保款合約書無關之文件下方「94.6.20000（80P）
    」一起印出所致。被告所辯，因年代久遠，對保款合約書內
    容已無印象，而閱卷時發覺聲請人提出之保款合約書下方出
    現「94.6.20000（80P ）」字樣，乃認該保款合約書係聲請
    人94年間偽造等語，尚非無據。聲請人指被告於95年12月28
    日臺北地院民事庭另案進行調解時，指摘該保款合約書係聲
    請人所偽造，如當時已認為有偽造之情事，應為申告，無須
    到96年間於臺中地院及桃園地院閱卷後，以保款合約書內容
    有異，始於96年12月4 日向原署提出前案告訴，因此，前案
    告訴係屬誣告云云。查被告於前案偵查中，經檢察官命聲請
    人提出保款合約書正本當庭勘驗，因兩案卷宗所附保款合約
    書內容、文字、筆跡均與聲請人提出者相同，被告對勘驗結
    果並無異議，該案嗣經檢察官不起訴處分，並已確定；其後
    之另案臺北地院96年度訴字第9303號損害賠償案件訴訟中，
    被告對保款合約書之真實性即未繼續爭執。足證被告確係因
    年代久遠，對保款合約書之內容記憶模糊，主觀上認保款合
    約書可能遭偽造而爭執之，並進而為偽造文書之告訴；其後
    於前案偵查中經檢察官勘驗，始澄清保款合約書第三、四點
    保證內容並非偽造。參以保款合約書簽立於74年4 月1 日，
    95年12月28日另案民事訴訟調解時，質疑保證內容之真實性
    ，96年間因聲請人配偶陳素真以保款合約書為債權證明文件
    向法院聲請對被告發支付命令，被告影印卷宗時，在臺中地
    院案卷所附保款合約書下方有「94.6.20000（80P ）」字樣
    ；而桃園地院案卷所附保款合約書下方則無「94.6.20000（
    80P）」字樣，乃認聲請人於94年間涉犯偽造文書罪嫌，而
    為申告。綜合上情，被告所為因年代久遠，對保款合約書之
    內容記憶模糊，96年間閱卷發覺74年所立保款合約書下方竟
    出現「94.6.20000（80P ）」字樣，認保款合約書第三、四
    點文字，係聲請人於94年間所偽造之辯解，與常情無違，且
    非毫無根據，其辯解應堪採信。原檢察官以被告誣告罪嫌不
    足，為不起訴處分，於法並無不合。本件原檢察官調查翔實
    ，偵查已臻完備，所為之不起訴處分，經核並無不當，再議
    意旨之指摘，殊難認為有理由。
六、本院依職權調閱臺灣桃園地方法院檢察署99年度偵續一字第
    52號、98年度偵續字324 號、98年度偵字第16012 號、98年
    度他字第1424號、97年度偵字第9867號、96年度他字第4546
    號等偵查卷宗，經查：
  (一)聲請人雖認原檢察官漏未調查被告所辯其住所地於77、78年
    因發生水災導致保款合約書滅失一節是否真實，即輕信被告
    所辯情節，原檢察官調查顯有疏漏云云，惟原檢察官係認被
    告係於74年間保款合約書，已年代久遠，其對保款合約書之
    內容記憶模糊，其於96年間閱卷發覺74年所立保款合約書下
    方竟出現「94.6.20000（80P ）」字樣，乃誤認保款合約書
    第三、四條條項文字，係聲請人於94年間所偽造，且被告於
    前案偵查中，經檢察官命聲請人提出保款合約書正本當庭勘
    驗，因兩案卷宗所附保款合約書內容、文字、筆跡均與聲請
    人提出者相同，被告對勘驗結果並無異議，該案嗣經檢察官
    不起訴處分，並已確定；其後之另案臺北地院96年度訴字第
    9303號損害賠償案件訴訟中，被告對保款合約書之真實性即
    未繼續爭執，故認被告之辯解，與常情無違，又被告所簽屬
    之保款合約書確實年代久遠，本即有滅失之可能，既聲請人
    無法證明被告持有之保款合約書現仍存在並未滅失，推翻原
    檢察官就被告對保款合約書之內容記憶模糊致生誤會之認定
    ，則被告之保款合約書滅失之原因，即不足以動搖原事實之
    認定及處分之決定，聲請人指不起訴處分有應調查之證據而
    未予調查之違背法令云云，尚與事實不符，不足採為推翻原
    處分之依據。
  (二)至聲請人雖認係爭保款合約書上有被告之簽名，被告難諉為
    不知，且被告得自行比對聲請人向臺中地院聲請對之發支付
    命令所提保款合約書及聲請人於桃園地院聲請支付命令時所
    提保款合約書二者字跡是否相符，甚至可先就支付命令聲明
    異議，於民事庭中提出上述疑點，若經法院審理認為確有經
    偽造變造之可能時，再行提出偽造文書告訴，時猶未晚，被
    告不思此途即向臺灣桃園地方法院檢察署對聲請人提出偽造
    文書之告訴，其行為顯與常情有違云云，惟被告係基於上開
    誤會及懷疑而提出告訴，並非憑空捏造，已如前述，被告提
    出告訴之行為堪認係訴訟權之正當行使，是聲請人認被告逕
    行提出告訴之行為與常情有違云云，顯係臆測之詞，尚無從
    據以證明被告申告之內容完全出於憑空捏造，主觀上有誣告
    之故意。
七、綜上所述，本件聲請人雖執前揭理由認被告涉有誣告罪嫌，
    而向本院聲請交付審判，惟原檢察官就聲請人於偵查中所提
    出之告訴理由及證據詳加斟酌後，認被告犯罪嫌疑不足為不
    起訴處分，聲請人提起再議，復經臺灣高等法院檢察署檢察
    長詳述法律上之理由予以指駁，本院認前開不起訴處分及駁
    回再議處分書，均已就聲請人所指予以調查說明，對照卷內
    資料，並無不合，其所載證據取捨及事實認定之理由，並無
    違背經驗法則與論理法則之情事，此外，經本院詳查全卷，
    復未發現其他積極證據足資證明被告等有何聲請人所指詐欺
    之犯行，故原檢察官及臺灣高等法院檢察署檢察長均認被告
    等之犯罪嫌疑不足，分別予以不起訴處分及駁回再議之聲請
    ，於法尚無違誤。聲請意旨猶執前詞對於上開處分指摘求予
    交付審判，非有理由，應予駁回。
據上論斷，應依刑事訴訟法第258 條之3 第2 項前段，裁定如主
文。
中    華    民    國   100    年    6     月    16    日
                  刑事第五庭  審判長法  官  潘政宏
                                    法  官  劉淑玲
                                    法  官  石蕙慈
以上正本證明與原本無異。
不得抗告。
                                    書記官  羅婉榕
中    華    民    國   100    年    6     月    17    日